ACORDAO-COMPLETO-2415232

ACÓRDÃO 1630/2020 ATA 23/2020 - PLENÁRIO

VISTOS, relatados e discutidos estes embargos de declaração, opostos pelo Instituto Caminho das Artes (ICA) e por Isaías Alves Alexandre ao Acórdão 1175/2020-TCU-Plenário, que julgou o recurso de revisão por eles interposto contra o Acórdão 7231/2017-TCU-Segunda Câmara, o qual, por sua vez, julgara irregulares as suas contas, os condenou, solidariamente, ao ressarcimento da importância recebida por força do Convênio 95/2010 (Siafi 732.146) e lhes aplicou multa.
ACORDAM os ministros do Tribunal de Contas da União, reunidos em sessão do Plenário, ante as razões expostas pela relatora, e com fulcro nos arts. 32 e 34 da Lei 8.443/1992, em:
9.1. conhecer dos embargos de declaração e acolhê-los parcialmente, sem alteração da parte dispositiva da decisão embargada, nos termos do voto condutor desta deliberação;
9.2. dar ciência desta deliberação aos embargantes.

Embargos de declaração a acórdão que negou provimento a recurso de revisão interposto em face de deliberação que julgou irregulares as contas dos responsáveis, com condenação solidária ao ressarcimento da importância recebida por força de convênio cujo objeto consistiu em apoio à realização do evento "Festival 100% Taguatinga", no Distrito Federal.

Ministério do Turismo.

3. Embargantes: Instituto Caminho das Artes - ICA (CNPJ 03.572.065/0001-08) e Isaías Alves Alexandre (CPF XXX.260.201-XX).

13.1. Ministros presentes: José Mucio Monteiro (Presidente), Walton Alencar Rodrigues, Benjamin Zymler, Augusto Nardes, Aroldo Cedraz, Raimundo Carreiro, Ana Arraes (Relatora) e Bruno Dantas.
13.2. Ministros-Substitutos presentes: Augusto Sherman Cavalcanti, Marcos Bemquerer Costa, André Luís de Carvalho e Weder de Oliveira.

ISAIAS ALVES ALEXANDRE

ANA ARRAES

ministra Ana Arraes.

Trata-se de tomada de contas especial instaurada pelo Ministério do Turismo contra o Instituto Caminho das Artes e Isaías Alves Alexandre, seu presidente à época dos fatos, em razão da impugnação total das despesas do Convênio 95/2010 (Siafi 732.146) , celebrado entre o ministério e aquela pessoa jurídica, cujo objeto consistiu em apoio à realização do evento "Festival 100% Taguatinga", realizado em Taguatinga, DF. 
2.	Por meio do Acórdão 7231/2017-TCU-Segunda Câmara (rel. ministro Augusto Nardes) , este Tribunal julgou irregulares as contas dos responsáveis, os condenou, solidariamente, ao ressarcimento da importância recebida e lhes aplicou multa (peças 47-49) .
3.	Os responsáveis interpuseram recurso de revisão contra a referida decisão condenatória, que foi desprovido pelo Acórdão 1175/2020-TCU-Plenário (rel. ministra Ana Arraes) - peças 112-114.
4.	Nesta oportunidade, opõem embargos de declaração a essa decisão, arguindo, em síntese, contradição e erro material nos fundamentos da decisão recorrida, por considerar que não houve análise escorreita das cópias dos extratos bancários juntadas aos autos. A seguir, transcrevo os exatos termos da peça recursal (peça 123) :
" (...) 
II - DAS RAZÕES RECURSAIS DA CONTRADIÇÃO/ERRO MATERIAL NO RELATÓRIO E VOTO. 
6. 	De uma leitura apurada do relatório e do voto da relatora, não se vislumbra a análise dos documentos de forma escorreita, principalmente o extrato bancário e as transferências efetuadas, havendo um erro material que pode mudar todo o entendimento desta insigne relatora. 
7. 	O voto em epígrafe no item 5 assevera, in verbis: 
'[...] Em datas posteriores aos saques em espécie, trazem comprovantes de transferências bancárias originárias de conta do Banco do Brasil de titularidade do ICA para conta da sociedade empresária Promarc Stands e Sistemas Estruturais (R$ 207.600,00) e para conta do próprio instituto, desta vez da Caixa Econômica Federal (R$ 92.400,00) . [...]'. grifo nosso.
8. 	No voto a condenação se deu por ausência de nexo de causalidade entre os recursos recebidos pela convenente e os comprovantes de despesas listados na prestação de contas, o que configurou pela ocorrência de dois saques em espécie da conta específica, foi entendido pela relatora que a operação dos saques e transferências foram feitas em datas diversas, assim não vislumbrando o nexo de causalidade entre os saques e as transferências, no entanto Excelência, houve um erro material, pois conforme demonstramos na peça 93, o saque da conta do Banco do Brasil de titularidade do ICA para conta das sociedades empresárias Promarc Stands e Sistemas, aconteceu no mesmo dia e logo em seguida.
9. 	Vejamos, na peça 93, que demonstramos o comprovante de TED realizado dia 27/05/2010 às 12h39:16 para a conta da Caixa Econômica Federal em nome do ICA no valor de R$ 92.400,00 e no mesmo banco e mesmo dia 27/05/2010 às 12h40:55 uma TED para a conta PROMARC no valor de R$ 207.600,00 somando-se os R$ 300.000,00 do 'saque' da conta do convênio em nome do ICA que no extrato apresentado com a mesma data, dia 27/05/2010 às 12:55:22 h, (momento em que o extrato foi impresso - vide peça 93) .
10. 	No entanto, está nitidamente comprovado que as operações de transferência foram realizadas no mesmo dia e 1 minuto e 39 segundos de diferença. 11. Verifica-se que foi tirado o extrato da conta da convenente 15 minutos e 33 segundos após a última transferência (12h55:22) . Ficando assim comprovado que o saque e as transferências ocorreram no mesmo dia e no mesmo banco.
11.	Verifica-se que foi tirado o extrato da conta da convenente 15 minutos e 33 segundos após a última transferência (12h55:22) . Ficando assim comprovado que o saque e as transferências ocorreram no mesmo dia e no mesmo banco.
12. 	Ora Excelência, quem iria fazer um saque na boca do caixa e sair de um banco portando dinheiro em espécie no valor de R$ 300.000,00? Não faz sentido e é impossível. Assim sendo não há o que se falar em saque em espécie. 
13. 	Tais considerações são reforçadas no extrato apresentado que mostra que no mesmo dia 27/05/10, e com diferença de 15 minutos houve um saque e duas transferências. 
14. 	Isto também comprova que o que aconteceu na verdade foi que o convenente realizou num posto avançado do Banco do Brasil, as transferências eletrônicas disponíveis - TED, para tanto que com minutos de antecedência não somente era necessário como era obrigatório fazer a 'retirada' do dinheiro e em seguida realizar as TEDs (estamos falando exatamente de 10 atrás, onde o sistema não era tal qual os nossos dias, por se tratar de um posto de atendimento bancário) . 
15. 	Entretanto há uma grande contradição/erro material nesse ponto, porque o extrato da peça 93 demonstra que os supostos 'saque na boca do caixa' e as TEDs foram todas realizadas com diferença de 15 minutos.
16. 	Necessário que esses documentos sejam reanalisados e sanar o apontado erro material, tanto o que revela a execução física quanto a financeira no objeto do convênio específico, pois os recorrentes cumpriram integralmente as exigências do termo de convênio.
III - DO PEDIDO 
17. 	Diante do exposto, requer que Vossa Excelência
a) Conheça os presentes embargos, pois tempestivos e cabíveis, atribuindo-lhes o efeito suspensivo ao item, 9.1 ao v. acórdão embargado. 
b) Com fundamento no 7º do artigo 285 do RITCU, sejam atribuídos efeitos infringentes aos embargos e dado o provimento para tornar sem efeito o item 9.1 da deliberação recorrida."
	É o relatório.

Huilder Magno de Souza (OAB/DF 18.444) e outros representando os embargantes.

Não atuou.

TOMADA DE CONTAS ESPECIAL. CONVÊNIO. FESTIVAL "100% TAGUATINGA". DOCUMENTAÇÃO INAPTA A COMPROVAR O NEXO FINANCEIRO DE CAUSALIDADE ENTRE OS RECURSOS FEDERAIS RECEBIDOS PELO CONVENENTE E AS DESPESAS COM A REALIZAÇÃO DO OBJETO. IRREGULARIDADE DAS CONTAS. DÉBITO SOLIDÁRIO. MULTA. RECURSO DE REVISÃO. MANUTENÇÃO DAS RAZÕES DE DECIDIR DO ACÓRDÃO CONDENATÓRIO. NEGATIVA DE PROVIMENTO. EMBARGOS DE DECLARAÇÃO. CONTRADIÇÃO. ESCLARECIMENTO. ACOLHIMENTO PARCIAL.

TOMADA DE CONTAS ESPECIAL (TCE)

não atuou.

Aprecio os embargos de declaração opostos pelo Instituto Caminho das Artes (ICA) e por Isaías Alves Alexandre ao Acórdão 1175/2020-TCU-Plenário, que julgou o recurso de revisão por eles interposto contra o Acórdão 7231/2017-TCU-Segunda Câmara (rel. ministro Augusto Nardes) , o qual, por sua vez, julgara irregulares as suas contas, os condenou, solidariamente, ao ressarcimento da importância recebida por força do Convênio 95/2010 (Siafi 732.146) e lhes aplicou multa. 
2.	O mencionado ajuste foi celebrado entre o Ministério do Turismo e aquela pessoa jurídica, cujo objeto consistiu em apoio à realização do evento "Festival 100% Taguatinga", realizado em Taguatinga/DF.
3.	O recurso deve ser conhecido, porquanto presentes os pressupostos de admissibilidade aplicáveis à espécie, na forma regimental.
4.	As cópias dos extratos bancários insertos à peça 93 demonstram, no que importa ao deslinde da matéria, que:
4.1.	os recursos federais transferidos ao convenente foram retirados da conta específica do ajuste mediante dois saques em espécie, cada qual no valor de R$ 150.000,00, no dia 27/5/2010, em algum momento anterior ao horário em que o extrato bancário foi emitido (12h55) ou mesmo em momentos distintos e também precedentes a esse horário;
4.2.	o convenente efetuou duas transferências (TED) de quantias provenientes de conta bancária de sua titularidade no Banco do Brasil (BB) , em 27/5/2010: a primeira para outra conta de sua titularidade, na Caixa Econômica Federal (Caixa) , no valor de R$ 92.400,00, às 12h39; e a segunda para uma conta da sociedade empresária Promarc Stands e Sistemas Estruturais, também na Caixa, no valor de R$ 207.600,00, às 12h40.
5.	Assiste razão aos embargantes estritamente quanto à presença de contradição na assertiva segundo a qual as transferências teriam sido realizadas em datas posteriores às dos saques em espécie. De fato, as operações bancárias foram realizadas no mesmo dia (27/5/2010) . A correção desse vício, contudo, não tem o condão de provocar a reforma da decisão, conforme as razões que se seguem.
6.	O horário informado no extrato da conta específica (12h55) não comprova, diferentemente do que sustentam os recorrentes, que os saques daquela conta e as TEDs da conta de titularidade do ICA foram efetuados com diferença de aproximadamente 15 minutos, tampouco que a quantia sacada, no valor de R$ 300.000,00, foi remanejada para a conta do convenente e, assim, utilizada para honrar o saldo necessário àquelas transferências eletrônicas.
7.	O referido documento evidencia, apenas, que, no mesmo dia em que as TEDs foram realizadas, os recursos federais foram integralmente sacados da conta específica. O horário em questão faz prova somente do momento em que o extrato foi retirado dos sistemas informatizados do BB. Diante dos elementos acostados aos autos, não é possível albergar a correlação intentada pelos embargantes e descartar a possibilidade de que os saques tenham sido realizados, por exemplo, após as transferências.
8.	Os recorrentes não trouxeram ao processo cópias dos extratos da conta corrente de titularidade do convenente, no BB, o que, em tese, poderia lançar luzes sobre a questão, visto que a tentativa de comprovação do caminho percorrido pela verba pública não prescindiria de prova do imediato depósito dos recursos sacados na boca do caixa na aludida conta do ICA.
9.	Portanto, algumas hipóteses conclusivas sobressaem da análise desses documentos. Vejamos a primeira. Se os saques foram efetuados antes da realização das TEDs, não há provas de que os recursos tenham sido depositados na conta do ICA, no BB, e, assim, utilizados nas referidas transferências. Ainda que tenham sido redirecionados em tempo à tal conta originária das TEDs, somente uma avaliação financeira e contábil acurada permitiria confirmar nexo de causalidade entre os valores sacados e as despesas realizadas na consecução do objeto do convênio. É que, por se tratar de bem fungível, o ingresso dos recursos federais em conta particular cujo saldo não esteja zerado dificulta a comprovação do destino da verba pública. Nesse caso, a solução seria perscrutar, em determinado período, todas as movimentações dessa conta e o seu saldo final após o término da vigência do convênio, para efeito de eventual demonstração daquele dificultoso nexo causal. No entanto, essa análise não pode ser feita, porque os recorrentes não apresentaram as cópias do extrato bancário da conta da convenente no BB. 
10.	Uma segunda hipótese é que os recursos foram sacados após o processamento das TEDs, isto é, logo em seguida, entre 12h40 (horário da segunda transferência) e 12h55 (horário de emissão do extrato da conta específica) , e, consequentemente, não foram utilizados como fonte das transações financeiras originárias da conta do ICA no BB.
11.	Permanece, desse modo, não comprovado o necessário nexo de causalidade entre a verba federal e os gastos efetuados na realização do objeto.
	Ante o exposto, acolhendo parcialmente os presentes embargos de declaração, sem efeito infringente, para suplantar a contradição invocada na peça recursal, VOTO por que seja aprovada a minuta de deliberação que submeto a este Colegiado.
TCU, Sala das Sessões Ministro Luciano Brandão Alves de Souza, em 24 de junho de 2020.
ANA ARRAES 
Relatora